臺灣屏東地方法院刑事判決　　　　　　　　　　　　　九十年度交易字第二七號
　　公　訴　人　臺灣屏東地方法院檢察署檢察官
　　被　　　告　己○○
　　被　　　告　乙○○
　　選任辯護人　孔福平
右列被告因過失傷害案件，經檢察官提起公訴（八十九年度偵字第四六二六號），本
院判決如左：
    主  文
乙○○從事業務之人，因業務上之過失致人重傷，處有期徒刑陸月，如易科罰金，以
參佰元折算壹日。
己○○無罪。
    事  實
一、乙○○自民國八十九年五月九日起受戊○○、甲○○夫妻所託，以每月新台幣一
    萬八千元酬勞，擔任褓母，全日二十四小時，在其屏東縣內埔鄉○○村○○路六
    ○○號住處照顧戊○○、甲○○夫妻之次子丁○○（八十九年三月二十一日生）
    ，迄至同年六月二十一日止。嗣戊○○夫妻於同年六月二十六日十九時三十分許
    至乙○○住處，再將丁○○託由乙○○照顧，乙○○為從事媬姆業務之人，於八
    十九年六月二十七日某時許起至同年月二十八日七時四十分內之某時，其明知丁○○係出生剛滿三月之嬰兒，頭部支撐力量未足，遭外力加速度之搖晃會造成腦
    血管撕裂致有嬰兒搖晃症候群病症，應隨時注意其安全狀況，採取必要之保護措
    施，而依當時情形復無不能注意之情事，乙○○竟在業務上疏於注意，致丁○○
    遭受到外力大力搖晃，丁○○因而受有硬腦膜下出血、眼底出血、右側大腦萎縮
    、左半身抽痙等外力引致之嬰兒搖晃症候群之傷害，致其左腦萎縮三分之一，左
    手已無可能完全回復正常，且經鑑定為重度嬰兒腦性麻痺中度肢障之重傷害。
二、案經戊○○、甲○○訴請台灣屏東地方法院檢察署檢察官偵查起訴。
    理  由
壹、有罪部分
一、訊據被告乙○○矢口否認前揭犯行，辯稱：丁○○二十六日晚上剛來時在睡覺，
    後來該喝奶的時候不喝奶，我就打電話給甲○○，但是都沒有人接電話，然後隔
    天我自己就帶小孩過去問甲○○要不要帶小孩去看醫生，甲○○說沒有空，他說
    叫我們帶小孩去看醫生，我跟甲○○說小孩不喝奶，流鼻涕好像感冒的樣子。當
    時小孩子眼睛外觀未看到有血絲紅腫之情形，二十七日晚上我和我先生帶小孩去
    看病，醫生也是以感冒的症狀來判斷，可能是因為感冒的關係影響他的食慾，醫
    生好像是開三天的葯份給我們，我回去後當晚有餵藥給小孩吃，後來他就開始睡
    覺了。隔天早上即二十八日我就發現小孩丁○○雙眼瞪大無神，一直盯著遠方看
    ，抱著他的時候就覺得小孩軟趴趴的，完全沒有力量，我們發現小孩怪怪的顯然
    不是感冒，我們夫妻就一起決定去基督教醫院看醫生，我照顧小孩很久了，我知
    道這不是一般的感冒，所以我們就直接送急診，二十七日晚上小孩也沒有特別的
    哭鬧得情形，我從頭到尾都沒有看到小孩眼睛有血絲的情形，我認為我沒有過失
    云云。
二、經查
（一）八十九年六月二十六日晚上七點半，甲○○將丁○○帶至被告乙○○住處請其
      看管，二十七日晚上八點乙○○夫妻將丁○○帶至到潮州簡瑞徵診所看醫生，
      二十八日早上約七時四十分許，乙○○夫妻將丁○○送至屏東基督教醫院急診
      等情，迭據被告乙○○、己○○供述一致在卷，核與告訴人甲○○指述情節相
      符。又丁○○確係自八十九年六月二十六日晚上即由告訴人甲○○託由被告乙○○照顧等情，亦據告訴人王聖惠指述在卷，參以被告乙○○確曾自八十九年
      五月九日起為丁○○之褓姆等情，亦據被告乙○○、己○○供陳在卷，且丁○○自八十九年六月二十六日晚間至二十八日送院止亦確係由被告乙○○照顧，
      復為乙○○於本院自承小孩子是我在帶等語，核諸被告乙○○客觀上自八十九
      年六月二十六日已照顧丁○○三日，足見八十九年六月二十六日晚被告乙○○
      與告訴人甲○○確有由被告乙○○受託照顧丁○○之合意。
（二）丁○○因嘔吐、昏迷於八十九年六月二十八日住於高雄長庚紀念醫院，其有硬
      腦膜下出血、眼底出血、右側大腦萎縮、左半身抽痙等外力引致之疑似嬰兒搖
      晃症候群（Shaken Baby Syndrome）之傷害，此業據證人林雅旋、丙○○○○
      證述在卷，並有長庚紀念醫院診斷證明書、財團法人屏東基督醫院出院病歷摘
      要一份附卷可稽。次經檢察官函詢屏東基督教醫院，所謂嬰兒搖晃症（Shaken
      Baby Syrdrome）謂為「非意外性創傷」（Non─accidental trauma），病患
      （通常小於兩歲）病狀會呈現神智不清，及相關併發症，檢查時會發現有視網
      膜血腫，電腦斷層或磁振掃描會發現兩半腦中或天幕硬腦膜下出血，蜘蛛網膜
      下出血，腦力剪力血腫等病症。引致之原因為外力引起，如重力搖晃、碰撞、
      嬰兒虐待等，有該院（九十）屏基醫字第九○○六○三二號回函一紙附卷可按
      。而「非意外性創傷」乃指檢查時未具明顯外傷之意，丁○○沒有外傷，很大
      的可能性應該是搖晃所造成，亦據證人林雅璇、張瑛昭結證甚詳。足見丁○○
      致有嬰兒搖晃症侯群所造成之傷害非係受外力碰撞擊，而應係遭外力大力搖晃
      所致。
（三）「丁○○有劇烈腦傷，比較嚴重的是他的左腦，有嚴重的積血萎縮的情形，其
      左腦現已萎縮剩三分之一，其餘均為血水，依其傷勢判斷其病因產生應係在送
      院前短時間內即約二十四小時內發生，因他有抽搐、嘔吐、昏迷等臨床現象。
      丁○○初到院時一開始出血量不多，所以沒有開刀，是後來腦部積水嚴重，腦
      部萎縮，至八月二十四日才有前述左腦萎縮三分之一之情形，嬰兒搖晃症依其
      程度輕重，嚴重者在二、三個月後患者會有如丁○○之情形產生。因丁○○之
      情況較嚴重，臨床病歷顯示遭此劇烈搖晃後其抽搐等現象至遲應於一日內即會
      產生，一般家人即會儘快處理。本件丁○○有抽搐之狀況，情況已經嚴重了」
      「如果腦傷較不嚴重的症狀如腦部有積血水，但不至於萎縮，可能只有嗜睡的
      情形而已，嬰兒搖晃症較輕微之情形臨床上可能只是嗜睡、流口水等，一般人
      無法判斷送院後才發現是嬰兒搖晃症等情」，業據證人丙○○○○證述在卷，
      足見因丁○○係屬嚴重之嬰兒搖晃症患者，其病因產生即遭外力大力搖晃之時
      應係在送院前約二十四小時內，即八十九年六月二十七日某時許起至二十八日
      七時四十分內之某時。
（四）八十九年六月二十七日晚上，丁○○因上呼吸道至朝州簡瑞徵所就診，此有該
      診所診斷證明書可按，證人簡瑞徵亦證稱其並未現丁○○有嬰兒搖晃症之症狀
      ，且嬰兒搖晃症並不會有感冒之前兆亦與感冒未有何關連性等語。證人張瑛昭
      亦證稱：丁○○感冒症狀與其後之病情應無其關連性。足見丁○○縱如被告乙○○所稱於二十六日晚送至其住處時即有嗜睡之情，惟因丁○○非屬嬰兒搖晃
      症較輕微之情形，其嗜睡之情與其後之病情應無何關連性，應係感冒之徵症。
（五）被害人丁○○係八十九年三月二十一日生，於同年六月二十六日交被告乙○○
      照顧時僅係出生剛滿三月之嬰兒，頭部支撐力量未足，遭搖晃會有造成加速度
      造成腦血管撕裂之嬰兒搖晃症候群，應隨時注意其安全狀況，採取必要之保護
      措施，而被告乙○○既係從事媬姆業務之人，更難諉為不知，且當負更高之注
      意義務。詎其竟任由丁○○遭受到外力大力搖晃，而依當時情形復無不能注意
      之情事，所為顯已合致於應注意、能注意而不注意之過失要件。即被告乙○○
      對於丁○○遭此外力搖晃之危險有怠於於履行其防止實害發生義務之情。
（六）被害人丁○○遭受到外力大力搖晃，因而受有硬腦膜下出血、眼底出血、右側
      大腦萎縮、左半身抽痙等外力引致之嬰兒搖晃症候群之傷害，致其左腦萎縮三
      分之一，左手已無可能完全回復正常，且經鑑定為重度嬰兒腦性麻痺中度肢障
      ，此業據證人張瑛昭證述在卷，並有長庚紀念醫院診斷證明書、身心障礙手冊
      、重大傷病免自行負擔證明卡在卷足憑，顯見被害人丁○○之身體或健康已達
      重大不治或難治之重傷害程度，是被害人所受之重傷害與被告疏未盡其前開應
      注意之義務而肇事，有相當之因果關係，被告乙○○過失致生構成要件之該當
      結果，自成立過失不純正不作為犯，難辭其過失致重傷害之刑責。
（七）綜上所述，被告乙○○所辯顯係卸責之詞，不足採信，本件事證明確，被告乙○○過失致重傷害犯行，堪以認定。
三、按刑法上所稱之業務，係指以反覆為同種類之行為為目的之社會活動，被告乙○○既照顧丁○○，且非偶一為之，自屬從事媬姆業務之人。是核被告乙○○所為
    ，係犯刑法第二百八十四條第二項後段之業務過失致重傷害罪。公訴人指被告係
    涉犯刑法第二百八十四條第一項後段之罪嫌，其起訴法條容有未洽，惟其基本事
    實相同，爰予變更法條。爰審酌被告乙○○並無前科，惟此次造成被害人丁○○
    損害非輕，犯罪後迄今未與被害人家屬達成和解、犯罪之動機、目的、手段，犯
    罪時所受之刺激及其品性、生活狀況、智識程度等一情狀，量處如主文所示之刑
    ，並諭知如易科罰金之折算標準。又被告乙○○行為後，刑法第四十一條於九十
    年一月十日修正公布，並自同年月十二日生效，維持法秩序者，不在此限」。本
    件被告乙○○所犯最重本刑為三年以下有期徒刑之罪，舊法未較有利於被告，自
    應依刑法第二條第一項前段規定，適用修正後刑法第四十一條之規定為易科罰金
    之諭知。
貳、無罪部分
一、公訴意旨另以：被告己○○自八十九年六月二十六日晚起亦受託照顧丁○○，竟
    疏未注意而使丁○○受有如事實欄之傷害，因認被告己○○涉犯刑法第二百八十
    四條第一項後段之過失致重傷罪嫌。
二、按犯罪事實應依證據認定之，無證據不得推定其犯罪事實；又不能證明被告犯罪
    者，應諭知無罪之判決，刑事訴訟法第一百五十四條、第三百零一條第一項分別
    定有明文。又認定不利於被告之事實，須依積極證據，苟積極證據不足為不利於
    被告事實之認定時，即應為有利於被告之認定，更不必有何有利之證據（最高法
    院三十年上字第八一六號判例參照）。次按消極犯罪中之不純正不作為犯，須以
    行為人依法令或契約等法律行為或基於法律之精神觀察，負有積極之作為義務為
    前提，始能令負犯罪責任，此觀刑法第十五條規定自明。
三、經查被告己○○任職於第一商業銀行，此業據被告己○○供陳在卷，並為告訴狀
    所是認，而實際照顧擔任褓姆之人係被告乙○○已如前述，被告己○○、乙○○
    固互負同居之義務及於日常家務互為代理人，惟丁○○之照顧既係由告訴人委由
    乙○○任之，則就丁○○所可能遭受外力大力搖晃產生危險狀況之發生，自應由
    乙○○負保證人地位，即乙○○對丁○○危險之產生而致傷害結果之發生，負有
    防止之義務，苟因過失之不作為而實現不法構成要件者，自應由其負相當罪責，
    核與被告己○○無涉，此外，復查無其他積極證據足認被告己○○有何公訴人所
    指之犯行，揆諸前揭法條、判例及說明，自應為被告己○○無罪之諭知。
據上論斷，應依刑事訴訟法第第二百九十九條第一項前段、第三百零一條第一項、第
三百條，刑法第二條第一項前段、第二百八十四條第二項後段、第四十一條第一項，
罰金罰鍰提高標準條例第一條前段、第二條判決如主文。
中      華      民      國      九十一      年      一      月    十七  日
                                      臺灣屏東地方法院刑事第二庭
                          法  官    郭書豪
右正本證明與原本無異。
對於本判決如有不服應於收受送達後十日內向本院提出上訴書狀上訴於台灣高等法院
高雄分院並按他造當事人之人數附具繕本。
                                          書記官    潘豐益
中      華      民      國      九十一      年      一      月    十七  日
附錄：本判決論罪科刑法條：
中華民國刑法第二百八十四條
(過失傷害罪)
因過失傷害人者，處六月以下有期徒刑、拘役或五百元以下罰金，致重傷
者，處一年以下有期徒刑、拘役或五百元以下罰金。
從事業務之人，因業務上之過失傷害人者，處一年以下有期徒刑、拘役或
一千元以下罰金，致重傷者，處三年以下有期徒刑、拘役或二千元以下罰
金。
